臺灣新竹地方法院交通事件裁定
原處分機關
即移送機關　交通部公路總局新竹區監理所新竹市監理站
異　議　人
即受處分人　蔡榮木
上列異議人即受處分人因違反道路交通管理處罰條例案件，對於
交通部公路總局新竹區監理所新竹市監理站民國99年7 月29日竹
監新四字第裁51-E00000000號違反道路交通管理事件裁決處分聲
明異議，本院裁定如下：
    主  文
原處分撤銷。
蔡榮木汽車駕駛人，駕駛汽車經測試檢定酒精濃度超過規定標準
，應吊扣普通小型車駕駛執照壹年及接受道路交通安全講習。
    理  由
一、按受處分人，不服主管機關所為之處分，得於接到裁決書之
    翌日起20日內，向管轄地方法院聲明異議；又交通法庭認為
    聲明異議有理由者，應以裁定將原處分經聲明異議部分撤銷
    ，並自為裁定，道路交通管理處罰條例第87條第1 項、道路
    交通事件處理辦法第19條前段分別定有明文。次按汽車駕駛
    人飲用酒類或其他類似物後其吐氣所含酒精濃度超過每公升
    0.25毫克或血液中酒精濃度超過0.05﹪以上，不得駕車，道
    路交通安全規則第114 條第2 款定有明文。又按汽車駕駛人
    ，駕駛汽車經測試檢定有酒精濃度超過規定標準之情形者，
    處新臺幣（下同）15,000元以上60,000元以下罰鍰，並當場
    移置保管該汽車及吊扣其駕駛執照1 年，及應接受道路交通
    安全講習，另汽車駕駛人，經裁判確定處以罰金低於本條例
    第92條第3 項所訂最低罰鍰基準規定者，應依本條例裁決繳
    納不足最低罰鍰之部分，亦經道路交通管理處罰條例第35條
    第1 項第1 款、第8 項、第24條第1 項第2 款定有明文。
二、原處分意旨略以：異議人即受處分人蔡榮木（下稱異議人）
    於民國99年3 月29日下午7 時12分許，因駕駛車牌號碼H3-0
    630 號自用一般小客車行經新竹市○○○路與美山路口時，
    酒後駕車不慎肇事（未致他人受傷），為新竹市警察局交通
    隊查獲，並測得其吐氣所含酒精濃度為每公升1.30毫克，遭
    員警當場舉發並填掣新竹市警察局竹市警交字第E00000000
    號舉發違反道交通管理事件通知單（下稱舉發通知單），並
    移送原處分機關處理，原處分機關調查後認異議人有前開違
    規行為，乃於99年7 月29日依道路交通管理處罰條例第35條
    第1 項第1 款、第24條第1 項第2 款（原處分漏載）及違反
    道路交通管理事件統一裁罰基準及處理細則第43、44、67條
    規定，以竹監新四字第裁51-E00000000號違反道路交通管理
    事件裁決書，認定異議人有「汽車駕駛人酒精濃度超過規定
    標準（0.55以上）」之違規事實而裁處罰鍰49,500元，吊扣
    駕駛執照12個月，並應參加道路安全講習。
三、聲明異議意旨略以：異議人於酒後係駕駛自用一般小客車為
    警攔檢酒精濃度超過標準，至監理站辦理後始知要吊扣本人
    全家賴以維生職業聯結車駕照，因已繳納鉅額罰鍰已深切知
    錯，爰依法聲明異議等語。
四、本件異議人酒後駕車係一個交通違規行為，有關其違規行為
    處罰效果之罰鍰、吊扣駕駛執照與施以道路交通安全講習等
    ，係依據同一法律規定（即道路交通管理處罰條例第35條第
    1 項第1 款、第24條第1 項第2 款）所為之處罰，其處罰方
    式雖有3 種，但實際上為單一處分，無法割裂，與該項交通
    違規行為是否存在亦均無從分離，法院於審理時，應先確定
    異議人是否確有交通違規行為事實，再決定原處分機關所適
    用之法律有無錯誤。從而，異議人雖陳明僅就吊扣駕照部分
    聲明異議，其餘處罰部分並未提及，惟該吊扣駕駛執照及罰
    鍰、施以道路交通安全講習部分，與其交通違規行為是否存
    在既無從分離，法院自應全部予以審理，合先敘明（臺灣高
    等法院98年法律座談會第23號提案研討結果參照）。
五、經查，本件異議人於99年3 月29日下午6 時39分許，駕駛車
    牌號碼H3-0630 號自用一般小客車行經新竹市○○○路與美
    山路口時，因酒後駕車不慎擦撞車牌號碼3637-DZ 號自用一
    般小客車不慎肇事（未致他人受傷），為新竹市警察局交通
    隊查獲，並於下午7 時12分測得其吐氣所含酒精濃度為每公
    升1.30毫克等情，為異議人所不爭執，並有上開舉發通知單
    、裁決書、查獲警員偵查報告、車牌號碼3637-DZ 號自用一
    般小客車駕駛人林育丞之道路交通事故調查筆錄、新竹市○
    ○○道路交通事故當事人酒精測定紀錄表、汽機車駕駛人酒
    後生理協調平衡檢測紀錄表、刑法一百八十五條之三案件測
    試觀察紀錄表、道路交通事故現場圖、道路交通事故調查報
    告表（一）（二）各1 紙及現場照片8 張附卷可稽，堪認為
    真實。
六、原處分關於罰鍰部分：
（一）按94年2 月5 日公布，95年2 月5 日施行之行政罰法第26
      條規定：「一行為同時觸犯刑事法律及違反行政法上義務
      規定者，依刑事法律處罰之。但其行為應處以其他種類行
      政罰或得沒入之物而未經法院宣告沒收者，亦得裁處之。
      前項行為如經不起訴處分或為無罪、免訴、不受理、不付
      審理之裁判確定者，得依違反行政法上義務規定裁處之」
      ，此即所謂一事不二罰原則；因此一行為同時觸犯刑事法
      律及違反行政法上義務規定時，由於刑罰（包括自由刑、
      罰金刑）與行政罰（罰鍰）同屬對不法行為之制裁，而刑
      罰之懲罰作用較強，故依刑事法律處罰，即足資警惕時，
      實無一事二罰再處行政罰之必要，且刑事法律處罰，由法
      院依法定程序為之，較符合正當法律秩序，應予優先適用
      ，但罰鍰以外之沒入或其他種類行政罰（指裁罰性之不利
      處分，包括限制或禁止行為之吊扣證照處分），因兼具維
      護公共秩序之作用，為達行政目的，行政機關仍得併予裁
      處。次按刑罰之「拘役」，係剝奪或限制犯人之自由法益
      ，為剝奪人自由之刑罰，縱經法院依刑法第41條第1 項前
      段宣告得「易科罰金」，然因性質上屬易刑處分，拘役之
      懲罰作用仍強於剝奪人財產法益之「罰金」刑罰，因此如
      就同一違規酒駕行為，已受「拘役」之刑事法律處罰，即
      無再對以處以道路交通管理處罰條例第35條第1 項第1 款
      規定行政罰鍰之必要，縱拘役易科罰金後之金額低於行政
      罰鍰，亦不得依上開條例第35條第8 項規定裁決繳納不足
      最低罰鍰部分。惟按刑法第74條「緩刑」宣告之效力，係
      於緩刑期間暫不執行刑罰之宣告，且依同法第76條規定，
      緩刑期滿而緩刑之宣告未經撤銷者，其刑之宣告失其效力
      ，即與未為刑罰同；準此，如同一違規酒駕行為，如已受
      宣告「拘役」之刑事法律處罰，並宣告緩刑，其後如因緩
      刑期滿未經撤銷，而使該「拘役」刑罰之宣告失其效力，
      免於刑罰，衡諸上開行政罰法第26條一事不二罰規定之法
      理，當應得依該條第2 項規定，再依道路交通管理處罰條
      例第35條第1 項第1 款規定裁處行政罰鍰為是；惟因被告
      經法院宣告之刑罰，於「緩刑」之猶豫期間內，其最後是
      否會被執行刑罰，猶懸而未定，因此仍須緩刑期滿未經撤
      銷之效力確定時，被告其刑之宣告即失其效力，可免於刑
      罰之執行，原處分機關始得為行政裁罰。
（二）查本件異議人於上揭時、地酒後違規駕駛自用一般小客車
      ，酒精濃度超過規定標準之同一事實，因同時觸犯刑法第
      185 條之3 之公共危險罪刑事法律，另經警移送檢察官偵
      查後聲請簡易判決處刑，並經本院以99年度審竹交簡字第
      366 號判決判處拘役59日，如易科罰金，以新臺幣1000元
      折算1 日，緩刑2 年，緩刑期內付保護管束，並應於判決
      確定後6 個月內，向公庫支付新臺幣2 萬元，及應於判決
      確定後1 年內，向執行檢察官指定之政府機關、政府機構
      、行政法人、社區或其他符合公益目的之機構或團體，提
      供60小時之義務勞務確定在案，此有臺灣新竹地方法院檢
      察署99年度速偵字第663 號聲請簡易判決處刑書、本院99
      年度審竹交簡字第366 號判決、臺灣高等法院被告前案紀
      錄表等在卷可稽。依上述說明，本件異議人同一違規事實
      行為，已另經刑事法律處罰拘役，並宣告緩刑，因此在其
      上開拘役刑罰之緩刑期間尚未期滿確定前，原處分機關逕
      依道路交通管理處罰條例第35條第1 項第1 款規定，裁處
      異議人罰鍰49500 元部分，顯與行政罰法第26條第2 項之
      規定意旨有違，難認允當，是本件原處分關於罰鍰部分，
      異議人之異議為有理由，應予撤銷，待緩刑期滿未經撤銷
      確定時，原處分機關再行依道路交通管理處罰條例第35條
      第1 項第1 款規定酌處。
七、原處分關於吊扣駕駛執照12個月及接受道路交通安全講習部
    分：
（一）原處分機關依法另處異議人吊扣駕駛執照1 年（詳後所述
      ）、並施以道安講習部分，核與徒刑之目的不同、種類殊
      異，乃為達維護用路權人生命、身體安全之裁罰性不利處
      分，依行政罰法第26條但書之規定，仍得裁處之。
（二）就吊扣駕駛執照部分：
    1.原處分機關出具之裁決書「處罰主文」欄，並未填註應受
      吊扣之駕駛執照種類，核與違反道路交通管理事件統一裁
      罰基準及處理細則第43條第2 項第3 款規定不符，然因道
      路交通安全規則第61條第1 項規定：「汽車駕駛人取得高
      一級車類之駕駛資格者，應換發駕駛執照，並准其駕駛較
      低級車類之車輛，其規定如下：『一、已領有聯結車駕駛
      執照者，得駕駛大客車、大貨車、代用大客車、大客貨兩
      用車、曳引車、小型車、輕型機器腳踏車。... 」，而本
      件異議人確領有較高級之聯結車職業駕駛執照，此有汽車
      駕照基本資料查詢單1 份在卷可按，依前揭條文規定，異
      議人無小型車普通駕駛執照之實體物可供吊扣，目前實務
      上運作方式，係吊扣異議人全部駕駛執照。
    2.惟按：道路交通管理處罰條例第68條規定於94年12月14日
      修正公布，並自95年3 月1 日施行。修正前之道路交通管
      理處罰條例第68條原規定：「汽車駕駛人，因違反本條例
      及道路交通安全規則之規定，受吊扣或吊銷駕駛執照處分
      時，吊扣或吊銷其持有各級車類之駕駛執照」，其立法意
      旨在於違規行為對道路交通秩序之維持及道路交通安全已
      生較大之影響，故規定吊扣或吊銷其持有各級車類之駕駛
      執照，以限制其繼續駕車行駛道路之權利，其係屬駕駛行
      為之限制，並不因所持駕駛執照種類不同而有所差異。惟
      因考量原條文將違法或違規駕駛人所持有各級車類之駕駛
      執照一併吊銷或吊扣，失之過酷，對於人民工作與生活影
      響過鉅，有違比例原則，經與交通部協商後，乃將其中「
      受吊扣處分者，吊扣其持有各級車類之駕駛執照」部分之
      規定刪除，則修正後道路交通管理處罰條例第68條之規定
      ，既已刪除「吊扣」等字，而僅餘「吊銷」等字，依「明
      示其一，排除其他」之法理，該條應係明示排除「吊扣駕
      駛執照處分時，吊扣其持有各級車類之駕駛執照」之規定
      ，而僅餘「吊銷駕駛執照處分時，始吊銷其持有各級車類
      之駕駛執照」之規定，而限縮修正前條文之適用範圍。循
      此以觀，駕駛人違反道路交通管理處罰條例第35條第1 項
      第1 款之規定而受吊扣駕駛執照處分時，依修正後同法第
      68條規定並參照其修正意旨，應僅得吊扣違規或違法當時
      駕駛車類之駕駛執照，否則將造成同一違規或違法行為，
      因受處分人持有駕駛執照種類之不同，而異其處分之結果
      。況酒醉駕車行為係製造法所不容許之風險，以風險製造
      之立場觀之，並不因駕駛車輛種類之不同，而有所差別，
      但從風險實現之觀點而言，酒醉駕駛車類之不同，其對於
      交通安全衍生之實害結果也有所差異，如駕駛人駕駛低一
      級之車類違反本條例之規定時，不論其所造成之實害結果
      ，而一律吊扣駕駛人所持有之各類駕照，亦有違相同事件
      相同處理，不同事件不同處理之平等原則（臺灣高等法院
      暨所屬法院97年法律座談會刑事類提案第40號討論暨審查
      意見參照）。準此，參諸上開道路交通管理處罰條例第68
      條之修正過程與修正理由，行為人有道路交通管理處罰條
      例第35條第1 項第1 款所規定之違規行為，須吊扣駕駛執
      照時，應僅能吊扣行為人違法或違規當時駕駛車輛所憑之
      駕駛執照，不得再吊扣行為人所持有、與駕駛違規車輛無
      關之其他各級車類駕駛執照至明。本件異議人上開駕駛自
      用一般小客車經攔檢測試其酒精濃度超過法定標準之違規
      行為，既係駕駛自用一般小客車違反道路交通管理處罰條
      例第35條第1 項第1 款之規定，其應受之處分乃限制其駕
      駛普通小型車之權利，即依法吊扣普通小型車之駕駛執照
      1 年，然異議人既無普通小型車駕駛執照之實體物，本即
      不能僅因異議人無該級駕駛執照之實體物可供吊扣，即逕
      行吊扣異議人所持有之職業聯結車駕駛執照，原處分機關
      逕行吊扣受處分人之普通大貨車駕駛執照，此舉顯已逾越
      上開道路交通管理處罰條例第68條之規範意涵及範圍，則
      原處分此部分於法即有未合。至道路交通主管機關對於汽
      車駕駛執照之管理，因採取一照原則，未發給駕駛人較低
      等級之駕駛執照，此乃屬駕駛執照管理所衍生之執行問題
      ，應由道路交通主管機關本於職權利用電腦資料處理或在
      職業聯結車駕駛執照註記等其他方式為妥適處理（臺灣高
      等法院98年法律座談會刑事類提案第20號研討結果參照）
      ，併此敘明。
（三）末按異議人於本件違規後，道路交通管理處罰條例第68條
      規定於99年5 月5 日再次修正，並經行政院於99年8 月31
      日以院臺交字第0990048197號令發布定自99年9 月1 日施
      行，修正後之道路交通管理處罰條例第68條增訂第2 項規
      定「領有汽車駕駛執照之汽車駕駛人，除駕駛聯結車、大
      客車、大貨車外之非其駕駛執照種類之車輛，違反本條例
      及道路交通安全規則之規定，應受吊扣駕駛執照情形時，
      無因而肇事致人受傷或重傷者，記違規點數5 點。但1 年
      內違規點數共達6 點以上或再次應受吊扣駕駛執照情形者
      ，併依原違反本條例應受吊扣駕駛執照處分規定，吊扣其
      駕駛執照。」，修正理由為：「鑑於本條例前已修正刪除
      受吊扣駕駛執照處分，吊扣各級駕駛執照之規定，為利明
      確汽車駕駛人駕駛非其駕駛執照種類之車輛，違反應受吊
      扣駕駛執照之處分處理，並在兼顧本條例立法意旨下，增
      訂第2 項得緩即予吊扣而採記違規點數及駕駛人仍無改正
      仍再犯違規之應併原吊扣處罰之規定」，上揭修正理由重
      申「刪除吊扣各級駕駛執照之規定」，益徵立法意旨就行
      為人駕駛非其駕駛執照種類之車輛，違反應受吊扣駕駛執
      照之處分時，不得吊扣行為人所持有之非屬違規時駕駛車
      輛種類之駕駛執照。另按行為後法律或自治條例有變更者
      ，適用行政機關最初裁處時之法律或自治條例；但裁處前
      之法律或自治條例有利於受處罰者，適用最有利於受處罰
      者之規定，行政罰法第5 條定有明文。此即所謂「從新從
      輕」法則，就行政罰而言，該行政罰之適法性，原則上以
      原處分作成時之法律狀態為判斷基準，而非以法院判決時
      之法律狀態為判斷基準（最高行政法院95年度判字第335
      號、第336 號判決參照）。本件原處分作成之時間為「99
      年7 月29 日」，有原處分裁決書附卷可稽，而99年5 月5
      日修正之道路交通管理處罰條例第68條規定，於99年9 月
      1 日起施行，業如前述，是原處分裁決時，上開修正條文
      尚未施行，不生行政罰法第5 條新舊法比較之問題，揆諸
      前開說明，本件應適用原處分機關為裁處時之規定（99年
      5 月5 日修正前之道路交通管理處罰條例第68條），而非
      本院裁判時之現行規定，附此敘明。
八、綜上所述，異議人確有在裁決書所載時、地，有「因酒後駕
    駛普通小型車，經測試呼氣中酒精濃度超過規定標準」之違
    規行為，原處分機關依道路交通管理處罰條例第35條第1 項
    第1 款、第24條第1 項第2 款之規定，施以道路交通安全講
    習之其他種類行政裁罰部分，核無違誤。惟原處分機關未予
    詳查，逕依道路交通管理處罰條例第35條第1 項第1 款規定
    裁罰異議人罰鍰49,500元及吊扣駕駛執照部分，於法規未合
    ，均有不當。從而，應認異議人提起本件異議為有理由，本
    院自應將原處分撤銷，另依道路交通管理處罰條例第35條第
    1 項第1 款、第24條第1 項第2 款之規定，自為裁定如主文
    第2 項所示，以資適法。
九、據上論斷，應依道路交通管理處罰條例第87條第2 項，道路
    交通事件處理辦法第19條前段，裁定如主文。
中    華    民    國    100   年    1     月    27    日
                  交通法庭    法  官  張詠晶
以上正本證明與原本無異。
如不服本裁定，應於裁定送達後5日內向本院提出抗告狀。
                              書記官  蕭汝芳
中    華    民    國   100    年    1     月    27    日